---
title: "Analyse de la Production Industrielle Alimentaire (C11)"
author: "Analyse Économétrique"
date: "`r format(Sys.Date(), '%d %B %Y')`"
output:
  html_document:
    toc: true
    toc_float: true
    toc_depth: 3
    theme: flatly
    highlight: tango
    number_sections: true
    df_print: paged
    code_folding: show
  pdf_document:
    toc: true
    toc_depth: 3
    number_sections: true
---

```{r setup, include=FALSE}
knitr::opts_chunk$set(
  echo       = TRUE,
  warning    = FALSE,
  message    = FALSE,
  fig.width  = 10,
  fig.height = 6,
  fig.align  = "center"
)
```

---

# Chargement des bibliothèques et des données {#bloc1}

```{r bibliotheques}
# Chargement des bibliothèques nécessaires
# Si une erreur survient, installe le package manquant : install.packages("nom")
library(readxl)      # Lecture du fichier Excel
library(forecast)    # Outils de séries temporelles
library(ggplot2)     # Graphiques
library(ggfortify)   # Support autoplot pour les objets ts
library(zoo)         # Calculs glissants (rolling)
library(tsoutliers)  # Méthode Additive Outliers (AO)
library(tseries)     # Tests statistiques (ADF)
library(gridExtra)   # Mise en page multi-graphiques
library(lubridate)   # Manipulation des dates
```

```{r chargement-donnees}
# Importation du fichier Excel
# Le fichier doit se trouver dans le même dossier que ce .Rmd
file_path <- "Industrial Production food  S C11.xlsx"

if (file.exists(file_path)) {

  df <- read_excel(file_path, col_names = FALSE)

  # Conversion forcée en numérique (colonne 2)
  valeurs_numeriques <- as.numeric(df[[2]])

  # Création de l'objet Time Series
  # Début : Janvier 1982 | Fréquence : 12 (mensuel)
  serie_ts <- ts(valeurs_numeriques, start = c(1982, 1), frequency = 12)

  cat("Données chargées avec succès.\n")
  cat("Nombre d'observations :", length(serie_ts), "\n")

} else {
  stop("ERREUR : Le fichier Excel est introuvable dans le dossier actuel.")
}

# Aperçu des premières valeurs
head(serie_ts)
```

---

# Visualisation et zoom {#bloc2}

```{r visualisation}
# --- Graphique 1 : Série complète ---
p_original <- autoplot(serie_ts, color = "black") +
  ggtitle("1. Série Complète — Production Alimentaire") +
  xlab("Années") + ylab("Indice") +
  theme_minimal()

# --- Graphique 2 : Zoom sur 4 ans (section centrale) ---
n_obs    <- length(serie_ts)
milieu   <- floor(n_obs / 2)
serie_zoom <- window(serie_ts,
                     start = time(serie_ts)[milieu - 24],
                     end   = time(serie_ts)[milieu + 24])

df_zoom <- data.frame(
  Date   = as.numeric(time(serie_zoom)),
  Valeur = as.numeric(serie_zoom)
)

p_zoom <- ggplot(df_zoom, aes(x = Date, y = Valeur)) +
  geom_line(color = "blue", linewidth = 0.8) +
  geom_point(color = "blue", size = 1.5) +
  ggtitle("2. Zoom : 4 ans (Section centrale)") +
  xlab("Temps") + ylab("Valeur") +
  theme_minimal()

grid.arrange(p_original, p_zoom, nrow = 2)
```

> **Lecture :** Observer la régularité des pics sur le zoom pour évaluer la saisonnalité.

---

# Analyse de la variance (volatilité) {#bloc3}

```{r variance}
# Écart-type glissant sur 12 mois
vol_continue <- rollapply(serie_ts, width = 12,
                          FUN = function(x) sd(x, na.rm = TRUE),
                          fill = NA, align = "right")

df_vol      <- data.frame(Date = as.numeric(time(vol_continue)),
                           SD   = as.numeric(vol_continue))
df_vol      <- df_vol[!is.na(df_vol$SD), ]
moyenne_vol <- mean(df_vol$SD)

ggplot(df_vol, aes(x = Date, y = SD)) +
  geom_line(color = "blue", linewidth = 1) +
  geom_hline(yintercept = moyenne_vol,
             linetype = "dashed", color = "red", linewidth = 0.8) +
  geom_smooth(method = "lm", color = "black",
              linetype = "dotted", se = FALSE) +
  annotate("text", x = min(df_vol$Date), y = moyenne_vol,
           label = "Niveau Moyen", vjust = -1, hjust = 0) +
  ggtitle("3. Analyse de la Variance — Écart-type mobile 12 mois") +
  xlab("Années") + ylab("Écart-type (Volatilité)") +
  theme_minimal()
```

```{r test-correlation, results='asis'}
# Test de corrélation Niveau ~ Variance (décision log)
moy_continue <- rollapply(serie_ts, width = 12, FUN = mean, fill = NA, align = "right")
val_moy <- as.numeric(moy_continue[!is.na(moy_continue)])
val_vol <- as.numeric(vol_continue[!is.na(vol_continue)])
test_corr <- cor(val_moy, val_vol)

cat("**Corrélation Niveau / Variance :** ", round(test_corr, 4), "\n\n")
if (abs(test_corr) > 0.5) {
  cat("> ⚠️ Corrélation forte → la variance augmente avec le niveau.",
      "Une **transformation logarithmique** est recommandée.\n")
} else {
  cat("> ✅ Corrélation faible → la variance est déjà relativement stable.\n")
}
```

---

# Transformation logarithmique {#bloc4}

```{r transformation-log}
# Application du logarithme
serie_log <- log(serie_ts)

p_log <- autoplot(serie_log, color = "darkgreen") +
  ggtitle("4. Série après Transformation Logarithmique",
          subtitle = "La variance est désormais stabilisée (échelle log)") +
  xlab("Années") + ylab("Log(Indice)") +
  theme_minimal()

grid.arrange(
  p_original + ggtitle("Série Originale — variance instable"),
  p_log      + ggtitle("Série Log — variance stabilisée"),
  nrow = 2
)

# Mise à jour de la variable de travail
serie_travail <- serie_log
```

---

# Détection et correction des Additive Outliers (AO) {#bloc5}

```{r outliers, cache=TRUE}
cat("Recherche des chocs brutaux (Additive Outliers)...\n")

detect_ao  <- tso(serie_log,
                  types        = c("AO"),
                  maxit.iloop  = 10,
                  tsmethod     = "auto.arima")

cat("\n--- OUTLIERS DÉTECTÉS ---\n")
print(detect_ao$outliers)

# Série nettoyée (yadj = series adjusted)
serie_clean <- detect_ao$yadj
```

```{r visualisation-ao}
df_clean <- data.frame(
  Date      = as.numeric(time(serie_log)),
  Brute     = as.numeric(serie_log),
  Nettoyee  = as.numeric(serie_clean)
)

ggplot(df_clean, aes(x = Date)) +
  geom_line(aes(y = Brute,    color = "Log Original (avec choc)"),
            alpha = 0.4, linewidth = 0.7) +
  geom_line(aes(y = Nettoyee, color = "Log Nettoyé (AO corrigés)"),
            linewidth = 0.8) +
  scale_color_manual(values = c(
    "Log Original (avec choc)"   = "red",
    "Log Nettoyé (AO corrigés)" = "black"
  )) +
  ggtitle("5. Correction par la méthode Additive Outliers (AO)",
          subtitle = "La ligne noire montre la série débarrassée des chutes brutales") +
  theme_minimal() +
  theme(legend.position = "bottom")

# Mise à jour de la variable de travail
serie_travail <- serie_clean
```

---

# Stationnarité et identification (ADF + ACF/PACF) {#bloc6}

## Test de Dickey-Fuller Augmenté

```{r adf-brut, results='asis'}
test_adf <- adf.test(serie_travail)

cat("**p-value :**", round(test_adf$p.value, 4), "\n\n")

if (test_adf$p.value > 0.05) {
  cat("> ❌ La série est **NON-STATIONNAIRE** (p > 0.05). Une différenciation est requise.\n")
} else {
  cat("> ✅ La série est **STATIONNAIRE** (p ≤ 0.05).\n")
}
```

## Nombre de différenciations requises

```{r ndiffs}
d_requis <- ndiffs(serie_travail)
D_requis <- nsdiffs(serie_travail)

cat("Différenciation simple   (d) :", d_requis, "\n")
cat("Différenciation saisonnière (D) :", D_requis, "\n")
```

## Série stationnarisée

```{r serie-stationnaire}
serie_stat <- serie_travail
if (D_requis > 0) serie_stat <- diff(serie_stat, lag = 12, differences = D_requis)
if (d_requis > 0) serie_stat <- diff(serie_stat, differences = d_requis)

autoplot(serie_stat, color = "#8e44ad") +
  geom_hline(yintercept = 0, color = "red", linetype = "dashed", linewidth = 0.8) +
  ggtitle("6.5 Série Stationnarisée (d=1, D=1)",
          subtitle = "La tendance et la saisonnalité ont été retirées") +
  xlab("Années") + ylab("Valeur Différenciée") +
  theme_minimal()
```

```{r adf-stat, results='asis'}
test_adf2 <- adf.test(serie_stat)

cat("**p-value après différenciation :**", round(test_adf2$p.value, 4), "\n\n")

if (test_adf2$p.value > 0.05) {
  cat("> ❌ Toujours NON-STATIONNAIRE — différenciation supplémentaire nécessaire.\n")
} else {
  cat("> ✅ La série est maintenant **STATIONNAIRE**.\n")
}
```

## ACF / PACF — identification des ordres SARIMA

```{r acf-pacf, fig.height=7}
par(mfrow = c(2, 1))
Acf(serie_stat,  lag.max = 36, main = "ACF  — Identification des moyennes mobiles (q, Q)")
Pacf(serie_stat, lag.max = 36, main = "PACF — Identification des autorégressions (p, P)")
par(mfrow = c(1, 1))
```

---

# Division Train / Test {#bloc7}

```{r split-donnees}
# On se concentre sur la période depuis 2010
serie_recent      <- window(serie_travail, start = c(2010, 1))
h_test            <- 24
n_total_recent    <- length(serie_recent)
date_coupure      <- time(serie_recent)[n_total_recent - h_test]

train_set <- window(serie_recent, end   = date_coupure)
test_set  <- window(serie_recent, start = time(serie_recent)[n_total_recent - h_test + 1])

df_split_recent <- data.frame(
  Date   = c(as.numeric(time(train_set)), as.numeric(time(test_set))),
  Valeur = c(as.numeric(train_set),       as.numeric(test_set)),
  Type   = c(rep("1. Apprentissage (Train : 2010–2022)", length(train_set)),
             rep("2. Réalité Cachée (Test : 2 derniers ans)",  length(test_set)))
)

ggplot(df_split_recent, aes(x = Date, y = Valeur, color = Type)) +
  geom_line(linewidth = 0.9) +
  scale_color_manual(values = c(
    "1. Apprentissage (Train : 2010–2022)"     = "black",
    "2. Réalité Cachée (Test : 2 derniers ans)" = "red"
  )) +
  ggtitle("7. Division des données (Focus depuis 2010)",
          subtitle = "Les données antérieures à 2010 ont été exclues") +
  theme_minimal() +
  theme(legend.position = "bottom")

cat("Taille Train :", length(train_set), "mois\n")
cat("Taille Test  :", length(test_set),  "mois (2 ans)\n")
```

---

# Modélisation SARIMA et validation {#bloc8}

## Sélection automatique du modèle

```{r auto-arima, cache=TRUE}
fit_model <- auto.arima(train_set,
                        seasonal      = TRUE,
                        stepwise      = FALSE,
                        approximation = FALSE)

cat("--- MODÈLE SÉLECTIONNÉ ---\n")
print(fit_model)
```

## Validation sur le Test Set

```{r validation}
forecast_test <- forecast(fit_model, h = h_test)

# Retour à l'échelle originale (inversion du log)
reel_test <- exp(as.numeric(test_set))
pred_test <- exp(as.numeric(forecast_test$mean))
lim_inf   <- exp(as.numeric(forecast_test$lower[, 2]))
lim_sup   <- exp(as.numeric(forecast_test$upper[, 2]))

# Calcul du MAPE
mape_score <- mean(abs(reel_test - pred_test) / reel_test) * 100

df_valid <- data.frame(
  Date    = as.numeric(time(test_set)),
  Reel    = reel_test,
  Pred    = pred_test,
  Inf_95  = lim_inf,
  Sup_95  = lim_sup
)

ggplot(df_valid, aes(x = Date)) +
  geom_ribbon(aes(ymin = Inf_95, ymax = Sup_95),
              fill = "blue", alpha = 0.1) +
  geom_line(aes(y = Reel, color = "Réalité (Test Set)"),
            linewidth = 1) +
  geom_line(aes(y = Pred, color = "Prévision du Modèle"),
            linetype = "dashed", linewidth = 1) +
  scale_color_manual(values = c(
    "Réalité (Test Set)"    = "black",
    "Prévision du Modèle"  = "red"
  )) +
  ggtitle("8. Validation : Réalité vs Prédiction (24 mois)",
          subtitle = paste("Erreur moyenne (MAPE) :", round(mape_score, 2), "%")) +
  theme_minimal() +
  theme(legend.position = "bottom")

cat("Performance MAPE :", round(mape_score, 2), "%\n")
```

> **Interprétation :** MAPE < 5 % → excellent | MAPE < 10 % → très bon

## Validation globale (historique + test + prévision)

```{r validation-globale}
df_hist_full <- data.frame(
  Date   = as.numeric(time(train_set)),
  Valeur = exp(as.numeric(train_set)),
  Type   = "1. Historique (Apprentissage)"
)
df_test_full <- data.frame(
  Date   = as.numeric(time(test_set)),
  Valeur = exp(as.numeric(test_set)),
  Type   = "2. Réalité (Test Set)"
)
df_pred_full <- data.frame(
  Date   = as.numeric(time(test_set)),
  Valeur = exp(as.numeric(forecast_test$mean)),
  Type   = "3. Prévision du Modèle"
)

ggplot() +
  geom_ribbon(data = df_valid,
              aes(x = Date, ymin = Inf_95, ymax = Sup_95),
              fill = "red", alpha = 0.1) +
  geom_line(data = df_hist_full,
            aes(x = Date, y = Valeur, color = Type), linewidth = 0.7) +
  geom_line(data = df_test_full,
            aes(x = Date, y = Valeur, color = Type), linewidth = 0.8) +
  geom_line(data = df_pred_full,
            aes(x = Date, y = Valeur, color = Type),
            linetype = "dashed", linewidth = 0.8) +
  scale_color_manual(values = c(
    "1. Historique (Apprentissage)" = "black",
    "2. Réalité (Test Set)"         = "blue",
    "3. Prévision du Modèle"        = "red"
  )) +
  ggtitle("8.5 Validation Globale du Modèle",
          subtitle = paste("Comparaison sur toute la période | MAPE :",
                           round(mape_score, 2), "%")) +
  xlab("Années") + ylab("Valeur Originale") +
  theme_minimal() +
  theme(legend.position = "bottom", legend.title = element_blank())
```

---

# Prévisions finales (2010 – 2026) {#bloc9}

```{r prevision-finale, cache=TRUE}
# Entraînement sur toute la période 2010–fin
serie_final_recent <- window(serie_clean, start = c(2010, 1))
final_fit          <- Arima(serie_final_recent, model = fit_model)

horizon_futur  <- 24
forecast_final <- forecast(final_fit, h = horizon_futur)

# Retour à l'échelle originale
forecast_final$mean  <- exp(forecast_final$mean)
forecast_final$lower <- exp(forecast_final$lower)
forecast_final$upper <- exp(forecast_final$upper)
forecast_final$x     <- exp(forecast_final$x)

autoplot(forecast_final) +
  ggtitle("9. Prévisions Officielles — Base de données : 2010–2024",
          subtitle = paste("Modèle SARIMA :", as.character(fit_model))) +
  xlab("Années") + ylab("Valeur Originale") +
  theme_minimal() +
  theme(
    plot.title  = element_text(face = "bold", color = "darkblue", size = 14),
    axis.title  = element_text(face = "bold")
  )
```

## Tableau des prévisions (6 prochains mois)

```{r tableau-previsions}
df_futur <- data.frame(
  Date              = format(date_decimal(as.numeric(head(time(forecast_final$mean), 6))),
                             "%b %Y"),
  Prevision         = round(as.numeric(head(forecast_final$mean, 6)), 2),
  Confiance_Inf_95  = round(as.numeric(head(forecast_final$lower[, 2], 6)), 2),
  Confiance_Sup_95  = round(as.numeric(head(forecast_final$upper[, 2], 6)), 2)
)

knitr::kable(df_futur,
             col.names = c("Date", "Prévision", "IC inf. 95%", "IC sup. 95%"),
             align     = c("l", "r", "r", "r"),
             caption   = "Prévisions ponctuelles avec intervalles de confiance à 95%")
```

---

# Conclusion {#conclusion}

```{r conclusion, results='asis', echo=FALSE}
cat(paste0(
  "L'analyse a porté sur la série de **Production Industrielle Alimentaire (C11)**",
  " depuis **Janvier 1982**, avec un focus sur la période **2010–2024**.\n\n",
  "| Étape | Résultat |\n",
  "|---|---|\n",
  "| Transformation | Logarithmique (variance hétéroscédastique) |\n",
  "| Correction outliers | Méthode Additive Outliers (AO) |\n",
  "| Différenciation | d = ", d_requis, ", D = ", D_requis, " |\n",
  "| Modèle retenu | ", as.character(fit_model), " |\n",
  "| MAPE (validation) | **", round(mape_score, 2), " %** |\n",
  "| Horizon de prévision | 24 mois |\n"
))
```
